【裁判字號】    88,重訴,113
【裁判日期】    890113
【裁判案由】    異議之訴等
【裁判全文】
臺灣嘉義地方法院民事判決  八十八年度重訴字第一一三號
    原      告  甲○○
    訴訟代理人  張巧妍律師
    被      告  乙○○
    訴訟代理人  丙○○
右當事人間異議之訴等事件，本院判決如左：
    主      文
確認被告持有原告民國八十七年五月二十五日簽發票面金額新台幣壹仟伍佰萬元，未
載到期日之本票債權不存在。
本院八十八年度票字第九八七號本票裁定不許為強制執行。
訴訟費用由被告負擔。
    事      實
一、原告方面：
    (一)聲明：
      (1)確認被告持有原告名義簽發之如附表所示面額新台幣（下同）一千五百萬元
        之本票債權不存在。
      (2)本院八十八年度執全字第三０八號及八十八年度執字第八０七四號強制執行
        事件就附表所示四筆田地所為之執行程序應予撤銷。
    (二)陳述：
      (1)按盜刻他人印章為發票行為，即屬票據之偽造。被盜刻印章者，因非其在票
        據上簽名為發票行為，自不負發票人之責任，此項絕對的抗辯事由，得以對
        抗一切執票人，最高法院五十一年度台上字第三三０九號著有判例可資參照
        。票據債務人應依票據文義負責者，以該債務人在票據上簽名或蓋章為前提
        ，否則，持票人要不能據以命發票人依票據法規定清償票款（最高法院六十
        五年度台上字第二０三０號判例）。又支票為無因證券，僅就支票作成前之
        債務關係，無庸證明其原因而已，至該支票本身是否真實，即是否為發票人
        所作成，即應由支票債權人負證明之責，此觀民事訴訟法第二百七十七條規
        定之法理至明。
      (2)本件原告並未於八十七年五月二十五日簽發如本院八十八年度票字第九八七
        號民事裁定書附表所示之本票（下稱系爭本票）予被告，則系爭本票應係被
        告或第三人所偽造，系爭本票上之票面金額、發票日、簽名等均係被告或第
        三人所偽造填寫，系爭本票上之印章亦係被告或第三人盜刻、盜蓋的，基前
        揭判例意旨，原告自不負發票人之付款責任，並以此絕對的抗辯事由，對抗
        被告，本件被告對於原告自無系爭本票之債權及請求權可言，乃被告竟以系
        爭本票聲請本院八十八年度執第三０八號強制執行事件假扣押查封附表所示
        四筆田地，並於假扣押查封後，持本票債權不存在之系爭本票，聲請本院八
        十八年度票字第九八七號本票裁定，准予強制執行，於法顯有未合，爰依法
        提起本訴。
      (3)查系爭本票「甲○○」之簽名，並非原告所書寫，業經本院函送內政部警政
        署刑事警察局鑑定結果「新台幣一千五百萬元之本票『甲○○』簽名之字跡
        與統一農貸借據甲○○簽名照片、印鑑登記證明申請書、台灣土地銀行存款
        印鑑卡『甲○○』簽名字跡不相符」，系爭本票既非原告所作成，原告自不
        負發票人之責。
    (三)對於被告抗辯之陳述：
      (1)按無權代理者係指無代理權之代理，無權代理對有權代理而言，二者之不同
        處，即在代理權有無之一點，至其他要件則二者均同，申言之，無權代理除
        欠缺代理權外，對於有權代理之其他要件，如曾為代理行為，且須以本人之
        名義為之等項，均須具備始可，而表見代理云者，即代理人雖無代理權而因
        有可信有代理權之正當理由，遂由法律課以授權人責任之謂，而代理權僅限
        於意思表示範圍以內，不得為意思表示以外之行為，故不法行為及事實行為
        不僅不得成立代理，且亦不得成立表見代理（參照最高法院五十五年度台上
        字第一０五四號判決）。退一步言，假定被告辯稱證人林楓盛提出系爭本票
        交予被告時，系爭本票之發票人、日期、金額均巳填載完成，交付被告前亦
        將系爭本票交予原告過目，原告並未表示意見云云屬實，既無代理人代理之
        法律行為及由自己行為表示以代理權授與他人或知他人表示為其代理人而不
        為反對之表示等行為存在，如何強令原告負授權人之責任？
      (2)被告提出附卷之坐落嘉義縣太保市○○段三七二之二號土地登記簿謄本、所
        有權狀影本及太保市○○段四二四建號建物登記簿謄本，均係登載原告於八
        十七年十一月十六日買賣取得該筆土地並領取所有權狀，謄本背面亦登載八
        十七年十一月二十日嘉義縣水上地政事務所核發，則原告斷無可能於八十七
        年五月間（提早半年）即提出該等登記簿謄本及所有權狀取信於被告，乃被
        告竟臨訟提出該等資料影本，意圖漁目混珠，混淆案情，自不足採。
      (3)被告於本院八十八年七月十五日言詞辯論時改稱：伊提出之所有權狀及土地
        登記簿謄本等資料有誤，原告當初係提出經本院八十八年度執全字第三０八
        號查封之坐落嘉義縣鹿草鄉○○○段重劃小段一００七、一００五、九八七
        及一二四八號四筆田地之所有權狀等取信於伊云云，亦非事實，原告予以否
        認，且上開四筆田地之所有權狀均在原告收執中。
      (4)被告於八十八年七月十七日言詞辯論時再度改稱：狀所附之被證一有誤，更
        正為本次答辯所附之土地登記簿謄本云云。惟查土地登記簿謄本，地政機關
        並未限制申請人之資格，人人均得申請，且依被告提出之該四筆土地登記簿
        謄本背面分載八十七年六月一日、八十七年六月一日及八十七年六月三日嘉
        義縣水上地政事務核發等情，則原告自無可能於八十七年五月間提出該等登
        記簿謄本取信於被告，乃被告一而再，再而三的變更陳述，顯不足採。
      (5)被告提出之證三－投資契約書，立約當事人係吳素香、乙○○與田爵建設股
        份有限公司，原告既非契約之當事人，該契約之內容自無拘束原告之效力。
    (四)證據：提出本院八十八年度票字第九八七號裁定影本乙紙、本院八十八年度執
            字第０八七四號及八十八年度執全字第二０八號囑託查封登記函影本各
            乙紙、土地所有權狀影本四份為證，並聲請訊問證人林楓盛及鑑定筆跡
            。
二、被告方面：
    (一)聲明：原告之訴駁回。
    (二)陳述：
      (1)原告之子林楓盛係田爵建設股份有限公司（下稱田爵公司）之負責人，田爵
        公司八十七年於嘉義縣太保市○○段三八四地號興建透天房屋一批，總計二
        十二戶，工程進度至外觀結構完成時，短缺資金，無法購買建材、僱工繼續
        興建完成，林楓盛遂於八十七年五月下旬前來與被告商洽投資，雙方同意以
        一千五百萬元為投資額度，全部資金用於工程款、建材價金及工資。被告考
        慮該筆資金保障，乃詢問林楓盛有無農地可供保障，邀被告一同至嘉義與原
        告見面，見面時原告一再向被告表明，因農地不好變賣，貸款額度又不高，
        手頭現無資金無法幫助自己兒子，懇求被告盡量幫忙林楓盛將房子興建完成
        ，如該筆款項有問題，原告願以自己所有之農地負責，並主動將原告所有之
        土地、建物登記簿謄本暨土地所有權狀交予被告，取信於被告，此時林楓盛
        提出系爭本票交予被告，系爭本票於交予被告時，發票人、日期、金額均已
        填載完成，交付被告前林楓盛亦將系爭本票交予原告過目，原告並未表示意
        見，被告由於原告先前之一番話，及林楓盛交付填載完成之系爭本票，乃依
        被告與林楓盛之約定，依工程之進度按時給付工程款、建材價金、工資等，
        總計支出一千五百萬元，於房屋興建之過程中，原告亦時常赴工地查看施工
        情形，並常與被告碰面，被告代田爵公司支付款項時，原告亦親眼目睹，原
        告亦曾分別以電匯之方式匯三百萬、五十萬元至田爵公司亞太商業銀行大里
        分行之帳戶。原告既於本票上簽名，依票據法第五條、第一百二十一條之規
        定，自應負給付票款之責。
      (2)證人張錫章到庭證稱，林楓盛將系爭本票交給被告，原告之姓名巳填載於票
        面上，林楓盛將系爭本票交給被告前，並請原告本人過目，經其首肯，始將
        本票交予被告，至於原告本票上之簽名是否為原告本人親簽，被告無從知悉
        ，被告信賴票面上有原告之姓名而原告亦知悉情況下收受系爭本票，自應受
        到保障。系爭本票原告之姓名若非原告親自簽名，亦非偽造。蓋原告既知自
        己姓名填載於票面上，代其簽名之人定得其同意或授權，票面上雖無代簽之
        人表明代理之意旨及代理人之姓名，原告之舉止、行為，均足以說明，原告
        有使被告相信授權代理之事實，原告自應負表見代理授權之責。縱無表見代
        理亦有簽名代行之適用。
    (三)證據：提出土地建物登記謄本乙份、土地所有權狀乙份、活期存款存摺乙份、
            投資契約書乙份、土地登記簿乙份、付款明細乙份（以上均為影本）為
            證，並聲請訊問證人張錫章、林錦峰。
    理      由
一、原告主張：原告接獲本院八十八年度票字第九八七號民事裁定，准對被告所執由
    原告名義於八十七年五月二十五日共同簽發，票面金額一千五百萬元，未載到期
    日之本票得為強制執行，但該本票並非原告所簽發，其上簽名之筆跡非原告所寫
    ，印章亦非原告所有，顯係他人冒用原告名義共同簽發本票交與被告，為此訴請
    確認本票債權不存在及債務人異議之訴。被告則以：系爭本票係原告因無資金無
    法幫助自己兒子林楓盛，懇求被告幫忙，並願以自己所有之農地負責，主動將其
    所有之土地、建物登記簿謄本暨土地所有權狀交予被告，取信於被告，且林楓盛
    提出系爭本票交予被告，發票人、日期、金額均已填載完成，交付被告前亦將系
    爭本票交予原告過目，原告並未表示意見，原告既於本票上簽名，依票據法第五
    條、第一百二十一條之規定，自應負給付票款之責等語，資為抗辯。
二、按在票據上簽名者，依票上所載文義負責，票據法第五條定有明文；又票據債務
    人應依票據文義負責者，以該債務人在票據上簽名或蓋章為前提，最高法院六十
    五年台上字第二０三０號判例揭示上旨。次按，本票本身是否真實，即是否為發
    票人所作成，應由執票人負證明之責，最高法院五十台上字第一六五九號判例意
    旨可參，故發票人主張本票係偽造，依非訟事件法第一百零一條規定，對執票人
    提起確認本票係偽造或本票債權不存在之訴者，自應由執票人就本票為真正之事
    實，先負舉證責任，此參諸七十年台上字第一０一六號判例自明。經查，本件原
    告主張系爭本票非其簽發，而係偽造之事實，業據證人即共同發票人林楓盛證稱
    ，本票上伊之姓名是伊自己寫的，但伊父親甲○○之姓名則不是，當時伊只寫好
    伊姓名即將本票交予林錦峰。伊不知本票上之甲○○名字下方及面額上之指紋是
    何人所捺，交付本票時亦未交予甲○○過目。而被告所舉之證人張錦章其所為之
    證詞，亦僅能證明交付本票時原告在場，尚不能證明原告確曾過目過系爭本票，
    亦無法證明系爭本票「甲○○」之簽名確係原告親自所為，其證詞自無法為被告
    有利之證據。再查，系爭本票之「甲○○」之簽名與原告在八十八年一月十一日
    、同年月二十六日、同年二月二十二向嘉義縣鹿草鄉戶政事務所申請印證鑑明申
    請書上、民國八十七年五月七日向台灣土地銀行申請開戶之存款印鑑卡上、民國
    八十五年五月十一日向嘉義縣鹿草鄉農會統一農貸借據上之簽名以肉眼觀察，筆
    跡迥然不同，經本院送請內政部警政署刑事警察局鑑驗結果亦稱簽名字跡不相符
    ，有該局八十八年十一月十六日刑鑑字第一一八四三二號鑑驗通知書附卷可按。
    此外，被告又未能舉證證明系爭本票確係原告授權他人所簽發抑或授權他人為簽
    名之代行，因此，原告既未在票據上簽名亦未授權他人為簽名之代行，依票據法
    第五條第一項規定，原告自無須依票據上文義負責。從而，原告之主張堪信為真
    實，其據以訴請確認本票債權不存在，自屬有據，為有理由，應予准許。
三、次按執行名義無確定判決同一之效力者，於執行名義成立前，如有債權不成立或
    消滅或妨礙債權人請求之事由發生，債務人亦得於強制執行程序終結前提起異議
    之訴。
    強制執行法第十四條第二項定有明文。查本件被告聲請強制執行原告系爭四筆田
    地之執行名義既係無確定判決同一效力之本院以八十八年度票字第九八七號裁定
    ，而原告所主張本票債權不存在，足以消滅被告請求之事由，係在執行名義成立
    以前即已存在，依前開法條之規定，原告自得依強制執行法第十四條第二項之規
    定提起債務人異議之訴，以排除強制執行，是原告此部分之請求，即屬正當，應
    准許。
四、本件判決之基礎巳臻明確，兩造其餘之攻擊防禦方法及舉證，核與判決無影響，
    毋庸一一論列，併此敘明。
五、據上論結，原告之訴，為有理由，依民事訴訟法第七十八條，判決如主文。
中      華      民      國    八十九    年      一      月      十三    日
~B臺灣嘉義地方法院民事庭
~B    法  官  林淑鳳
右為正本係照原本作成
如對本判決上訴須於判決送達後廿日內向本院提出上訴狀
中      華      民      國    八十九    年      一      月      十三    日
~B    書記官  楊福源


司法院資訊處製作；財團法人民間司法改革基金會備份。
